【裁判字號】    99,上更(一),136
【裁判日期】    990624
【裁判案由】    毒品危害防制條例
【裁判全文】
臺灣高等法院刑事判決             99年度上更(一)字第136號
上  訴  人  臺灣板橋地方法院檢察署檢察官
被      告  甲○○
選任辯護人  陳俊文律師
            洪貴參律師
上列上訴人因被告違反毒品危害防制條例案件，不服臺灣板橋地
方法院95年度訴字第3559號，中華民國96年5月3日第一審判決（
起訴案號：臺灣板橋地方法院檢察署95年度偵字第19660號），
提起上訴，經本院判決後，由最高法院發回更審，本院判決如下
：
    主  文
上訴駁回。
    理  由
壹、證據能力部分：
一、按被告以外之人於審判外之言詞或書面陳述，除法律有規定
    者外，不得作為證據，刑事訴訟法第159條第1項定有明文。
    又被告以外之人於檢察事務官、司法警察官或司法警察調查
    中所為之陳述，未經被告於審判期日踐行詰問之程式，性質
    上屬於傳聞證據，依同法第159條之2規定，該陳述除具有較
    可信之特別情況及為證明犯罪事實存否所必要者外，不具有
    證據能力；所謂「具有較可信之特別情況」，應係指該被告
    以外之人於檢察事務官、司法警察官或司法警察調查中所為
    之陳述，與審判中不符，而其先前之陳述，從客觀上之環境
    或條件等情況加以觀察，有足以取代審判中經反對詰問之可
    信性保證者而言（最高法院96年度台上字第5979號判決要旨
    參照）。經查，證人蔡振裕於警詢之證述係被告甲○○以外
    之人於審判外之陳述，屬傳聞證據，本院審酌證人蔡振裕之
    警詢筆錄固記載：安非他命是伊於95年8月12日上午10時，
    在伊住處旁邊隔壁巷內之金紙店，以1千元之代價，向綽號
    「阿華」之男子購買，伊聽別人都叫伊「大塊仔（臺語發音
    ）」，「阿華」年約40多歲，體材略胖，是金紙店之老闆，
    伊從95年7月至今，約3至4天就打電話向渠購買安非他命，
    每次都是「阿華」送到伊住處給伊，伊7月份時曾去渠店舖
    內，看到渠都把毒品藏在金紙縫及收音機電池槽、鐵門電源
    開關盒內云云；惟證人蔡振裕於警詢時所述，乃屬被告以外
    之人於審判外所為之陳述，業經被告及其辯護人於原審準備
    程序、本院前審暨本院準備程序、審判期日中表示無證據能
    力（見原審卷第19頁、本院96年度上訴字第3394號刑事卷【
    下稱本院前審卷】第22頁反面、第122頁正、反面、本院卷
    第18頁正面、第30頁反面）；且上揭警詢錄音帶經臺灣板橋
    地方法院檢察署檢察事務官勘驗結果：「警：東西是誰的？
    蔡：我的（很小聲，不能確定）。警：那是你的？蔡：（未
    回答）。警：誰拿的？東西向誰拿的？蔡：阿華。警：誰？
    阿華？哪一個阿華？蔡：（回答聽不懂）。警：這一個嗎？
    蔡：嗯（很小聲，不能確定）。」「警：你叫他阿華？蔡：
    嗯。警：別人叫他什麼？大塊的（臺語發音）？蔡：嗯。」
    ，甚而有多處聽不懂或聽不清楚之對話內容，有該署勘驗筆
    錄1份在卷可稽（見偵查卷第97頁至第104頁），則依證人蔡
    振裕接受警詢時之錄音帶內容，或依詢問人之誘導而為陳述
    ，或錄音內容不清楚以致無法判斷其所述究否與筆錄記載相
    符，況本院審酌證人蔡振裕於原審及本院前審均曾到庭具結
    後作證，證稱：伊不認識被告，但伊知道渠是在賣金紙，伊
    是向一位在網咖認識之「阿華」買毒品，並不是在庭之被告
    ，伊都與「阿華」約在金紙店旁邊，並否認曾向被告購買毒
    品施用等語（見原審卷第82頁至第87頁、本院前審卷第73頁
    至第78頁），而該證詞之證據能力，亦為被告及其辯護人所
    不爭執（見本院卷第30頁反面），故證人蔡振裕於警詢之證
    述，並無顯然具有較可信之特別情況，揆諸上開說明，證人
    蔡振裕於警詢之證述並無證據能力，尚不得作為證據。
二、按被告以外之人（包括證人、鑑定人、告訴人、被害人及共
    同被告等）於審判外之陳述雖不符刑事訴訟法第159條之1至
    之4等四條之規定，然經當事人於審判程序同意作為證據，
    法院審酌該言詞陳述或書面陳述作成時之情況，認為適當者
    ，亦得為證據；當事人、代理人或辯護人於法院調查證據時
    ，知有刑事訴訟法第159條第1項不得為證據之情形，而未於
    言詞辯論終結前聲明異議者，視為有前項之同意，同法第15
    9條之5定有明文。立法意旨在於傳聞證據未經當事人之反對
    詰問予以核實，原則上先予排除。惟若當事人已放棄反對詰
    問權，於審判程序中表明同意該等傳聞證據可作為證據；或
    於言詞辯論終結前未聲明異議，基於尊重當事人對傳聞證據
    之處分權，及證據資料愈豐富，愈有助於真實發見之理念，
    且強化言詞辯論主義，使訴訟程序得以順暢進行，上開傳聞
    證據亦均具有證據能力。查本件除如上所述證人蔡振裕於警
    詢之供述無證據能力外，以下於所引用之被告以外之人於審
    判外之供述或非供述證據，因檢察官、被告及其辯護人已於
    本院準備程序及審判程序時均表示無意見（見本院卷第18頁
    正面、第30頁反面至第35頁正面），且迄至言詞辯論終結前
    均未聲明異議，而本院審酌上開供述或非供述等證據資料製
    作時之情況，無不當取供及證明力明顯過低之瑕疵，認以之
    作為證據應屬適當，揆諸前開規定，本院亦認為均應有證據
    能力。
貳、實體部分：
一、本件公訴意旨略以：被告甲○○明知甲基安非他命係第2級
    毒品，未經許可不得持有、販賣，竟基於販賣第2級毒品之
    犯意，自95年7月起至同年8月12日10時止，經蔡振裕撥打其
    0000000000號或0000000000號手機與其聯繫後，在蔡振裕位
    於臺北縣板橋市○○○街80巷12弄2號住處，以每次1千元之
    代價販賣第2級毒品安非他命1包予蔡振裕，嗣於同年月12日
    下午5時10分許，蔡振裕在前開住處為警查獲，並扣得安非
    他命吸食器1組（內含第2級毒品安非他命淨重0.05公克）及
    點燃之酒精燈具1組。嗣經警聲請搜索票後，於同年月15日
    下午4時20分許，在臺北縣板橋市○○○街80巷5弄20號查獲
    被告，並扣得第1級毒品海洛因2包（毛重6公克，淨重5.1公
    克）、第2級毒品甲基安非他命24包（毛重24.4公克，淨重
    19.6公克）、電子磅秤1個、研磨器1組、分裝袋190個。因
    認被告涉犯毒品危害防制條例第4條第2項之販賣第2級毒品
    罪嫌等語（另被訴違反同條例第5條第1項之意圖販賣而持有
    第1級毒品罪嫌部分，經原審判決無罪，經檢察官提起上訴
    ，業經本院前審駁回上訴確定）。
二、公訴人認被告涉有上揭販賣第2級毒品甲基安非他命罪嫌，
    無非以被告於警詢及偵查中之供述、證人蔡振裕於警詢時之
    證述及臺灣板橋地方法院檢察署勘驗筆錄、現場照片12張、
    扣案之第1級毒品海洛因2包、第2級毒品甲基安非他命24包
    、電子磅秤1個、研磨器1組、分裝袋190個等物、臺北巿政
    府警察局萬華分局查獲涉嫌毒品危害防制條例毒品初步鑑驗
    報告單2紙、臺灣尖端先進生技醫藥股份有限公司濫用藥物
    檢驗報告1份、通聯紀錄8紙等資為其論據。
三、按犯罪事實應依證據認定之，無證據不得認定犯罪事實；又
    不能證明被告犯罪者，即應諭知無罪之判決，刑事訴訟法第
    154條第2項、第301條第1項分別定有明文。次按認定不利於
    被告之事實，須依積極證據，苟積極證據不足為不利於被告
    事實之認定時，即應為有利於被告之認定，更不必有何有利
    之證據。又認定犯罪事實所憑之證據，雖不以直接證據為限
    ，間接證據亦包括在內，然而無論直接或間接證據，其為訴
    訟上之證明，須達於通常一般人均不致有所懷疑，而得確信
    其為真實之程度，始得據為有罪之認定，最高法院30年上字
    第816號及76年臺上字第4986號判例意旨可資參照。
四、訊據被告對於上揭時、地經警查獲持有上揭毒品乙節固坦承
    不諱，惟堅決否認有何販賣第2級毒品安非他命予蔡振裕犯
    行，辯稱：伊因車禍以致腳受傷，海洛因及安非他命係買來
    供己消炎、止痛用的，伊不知道蔡振裕是誰，伊只知道6月
    份是有位綽號「豬哥裕」之男子向伊借錢，後來伊有向渠要
    錢，但渠沒有拿來還等語，辯護人亦辯稱：被告於95年6月
    至8月間，均因車禍骨折，完全無法下床，幾次到醫院都是
    要人扶持，所以在這段期間，被告不可能外出販賣毒品等語
    。經查：
（一）被告於95年8月15日下午4時20分許，警經持搜索票至其位
      於臺北縣板橋巿僑中一街80巷5弄20號金紙店舖兼住處執
      行搜索，當場起出白粉2包、白色晶體24包以及電子磅秤
      1個、研磨器1組、分裝袋190個等事實，業據被告於原審
      及本院準備程序中供認不諱（見原審卷第19頁、第20頁、
      本院卷第18頁正、反面），並有臺北巿政府警察局萬華分
      局華江派出所搜索扣押筆錄、扣押物品目錄表各1份及查
      獲現場照片6幀附卷可稽（見偵查卷第22頁至第24頁、第
      28頁）。而該等白粉2包及白色晶體24包，經鑑驗結果，
      分別檢出含第1級毒品海洛因成分（合計驗餘淨重3.66公
      克）、第2級毒品甲基安非他命成分（合計驗餘毛重27.18
      公克），有法務部調查局95年9月15日調科壹字第0952301
      4520號鑑定書及內政部警政署刑事警察局95年10月3日刑
      鑑字第0950126258號鑑定書各1件存卷足憑（見偵查卷第
      92頁及原審第45頁）。復參以被告於原審及本院準備程序
      中均供承：前開毒品係伊於95年8月14日凌晨某時許，在
      臺北縣板橋巿南雅夜巿內，以總價3萬6千元之代價，向真
      實姓名年籍不詳、綽號「阿雄」之成年男子所購買等語屬
      實（原審卷第19頁、第20頁、本院卷第18頁正、反面），
      堪認被告確在前述時間及地點，向「阿雄」販入本件扣案
      之第1級毒品海洛因及第2級毒品甲基安非他命，並置於上
      址金紙店舖兼住處內而持有之。
（二）公訴人認被告涉有販賣第2級毒品犯行，無非以證人蔡振
      裕於警詢時之證詞為據，惟查，如上所述，證人蔡振裕之
      警詢證述係被告以外之人於審判外之陳述，屬傳聞證據，
      本院審酌證人蔡振裕於原審及本院前審均曾到庭具結後作
      證，證稱伊不認識被告，伊未曾向被告購買毒品施用等語
      （見原審卷第82頁至第87頁、本院前審卷第73頁至第78頁
      ），而該證詞之證據能力，亦為被告及其辯護人所不爭執
      （見本院卷第30頁反面），故認其在警詢之證述，並無顯
      然具有較可信之特別情況，而認證人蔡振裕於警詢之證述
      並無證據能力，尚不得作為證據。再按觸犯毒品危害防制
      條例之人，如供出毒品之來源，因而查獲其他正犯或共犯
      者，依現行毒品危害防制條例第17條規定，減輕或免除其
      刑。為防範施用毒品者作利己損人之不實供述，法院必須
      調查其他證據，以擔保供述之真實性，必至可確信供述為
      真實而無合理之懷疑時，始得據為他人不利認定之依據。
      查本件縱依蔡振裕在警詢所述：被告自95年7月2日起至同
      年8月12日10時止，約4天1次，販賣第2級毒品甲基安非他
      命予伊，均係伊以手機聯繫被告後，由被告攜第2級毒品
      甲基安非他命前往伊住處販賣乙節屬實，則本件應係由被
      告攜帶毒品至蔡振裕住處交貨，而非由蔡振裕前來被告住
      處取貨，惟徵諸本件蔡振裕係在同年月12日下午5時10 分
      許，在被告住處為警查獲乙節，核與蔡振裕於警詢之上揭
      證述，顯有不合；況證人蔡振裕既於原審及本院前審審理
      中到庭具結後證述翻異其在警詢說詞，並證述伊在警詢所
      指綽號「阿華」之人並非被告等語，益證證人蔡振裕之警
      詢欠缺憑信性，而不可採信。而本件證人蔡振裕於原審審
      理時既證稱：伊不認識被告，但伊知道渠是在賣金紙，伊
      是向一位在網咖認識之「阿華」買毒品，並不是在庭之被
      告，伊都與「阿華」約在金紙店旁邊等語（見原審卷第82
      頁至第87頁），且否認曾向被告購買毒品施用，則被告是
      否確有販賣第2級甲基毒品安非他命予蔡振裕，殆有疑問
      。
（三）被告另辯稱：伊在95年6月間，因車禍骨折，以致雙腳行
      動不便，不可能外出販售毒品予他人等語。而被告確於95
      年6月24日，因車禍造成右股骨小粗隆線性骨折而前往元
      復醫院就診，當時雖未住院開刀，惟醫院仍建議臥床休息
      ，嗣先後於同年7月8日、7月22日至同院回診，其Ｘ光顯
      示骨折處有骨痂形成、無骨折移位情形，有該院96年1月
      18日元復字第960118號函暨所附病歷影本各1份在卷可查
      。而證人黃淑瑩於原審證述：被告係住在伊正對面之鄰居
      ，6月24日中午，伊在家門口整理資源回收物時，看到被
      告被2個年輕人用發財車載回來、不能行動，伊過去問怎
      麼回事，渠說渠被車撞、躺在路邊不能動，該2名年輕人
      載渠回來，並幫助扶渠至房間，伊看渠傷得那麼嚴重，就
      要聯絡渠朋友帶渠去看醫生，但都找不到人，後來有1位
      來買金紙之老闆娘來看被告，伊就請老闆娘一起幫忙扶渠
      去看醫生，當時已經傍晚了，伊等就近扶渠到土城巿元復
      醫院就醫，照Ｘ光後發現渠骨頭裂開，醫生說要開刀、打
      石膏，但被告說不要，最後以束帶及繃帶固定患部，伊從
      6月24日至8月14日中午為止，均照顧渠生活起居及看店，
      因為被告右腳大腿與臀部中間之骨頭裂開，渠病到腳都腫
      起來，無法著地，渠都躺在床上，還引起痛風及痔瘡發作
      ，連上廁所都要用輔助椅、慢慢移動，渠都穿著內衣褲躺
      在床上不能動，有綑束帶及繃帶，無法外出，伊除了外出
      買三餐外，其餘時間都在被告家中，這段時間，被告給伊
      薪水3萬5千元，看店是5千元，6月24日及7月8日、23日至
      醫院就診時，伊與老闆娘約好一起扶被告到元復醫院，被
      告不能走，渠是用手放在伊2人肩膀上、慢慢移動等語；
      證人陳張娥於原審亦證稱：伊於95年6月24日到被告經營
      之金紙店買金紙、香，看到被告躺在床上哀哀叫，因為渠
      腿部之前開過刀，後來被車撞又裂開了，伊便和黃淑瑩一
      起帶渠去就醫，伊等2人當渠之手杖，渠雙手搭在伊等肩
      膀上，慢慢上車，當時約下午6時許，醫院照Ｘ光後就叫
      渠開刀，渠說不要，醫生說不然要打石膏或穿鐵衣，渠都
      說不要，後來醫院說不然就躺在床上不能動、綁繃帶，渠
      有照醫生的話做，7月20日有去複診，醫院說沒有這麼快
      好等語（見原審卷第60頁至第67頁），核與被告上揭辯解
      相符，堪認被告於95年6月24日確因車禍以致右腿線性骨
      折，且因未開刀或裹石膏，必須臥床並綁束帶、繃帶加以
      固定，生活起居均由他人照料，迄至同年8月13日為止無
      訛，則被告又何以能於95年7月間起至95年8月12日上午10
      時止之期間內，為販賣毒品而前往蔡振裕臺北縣板橋巿僑
      中一街80巷12弄2號住處？是被告辯稱：伊因傷臥床、無
      法外出，不可能販賣毒品予他人等語，應堪採信。
（四）至公訴人以卷附蔡振裕所持用之0000000000號行動電話與
      被告持用之0000000000號行動電話通聯記錄（見偵查卷第
      79頁至第86頁），指陳被告自95年7月初至同年8月15 日
      止，迭以行動電話與蔡振裕通話聯繫乙節，惟查，上揭通
      聯記錄充其量僅能證明被告與蔡振裕2人間確係相識，且
      有密集聯絡情事，該通聯紀錄既無本件毒品交易之相關通
      訊監察譯文，尚無法遽此即推論上開通話即係關於毒品交
      易之聯繫，是公訴人上揭指訴，自難據為不利於被告之認
      定。
（五）另被告辯稱伊購買上開第1級毒品海洛因、第2級毒品甲基
      安非他命係予供己施用等語。經衡諸扣案第1級毒品海洛
      因之重量，驗餘僅淨重3．66公克，第2級毒品甲基安非他
      命，驗餘亦僅重27．18公克，已如前述，數量非鉅。且本
      件扣案之第1級毒品海洛因共計12包，其中1包毛重4.7公
      克，另一包毛重1．3公克，此據被告之警詢筆錄中載述明
      確（見偵查卷第9頁），則被告為將之等重分裝以便施用
      ，因而持有電子磅秤、研磨器、分裝袋等物，亦非與常情
      有悖。況本件亦無關於被告曾與他人連繫毒品交易之積極
      證據，是被告辯稱：上開毒品均係供己施用乙節，尚非不
      可採信。至被告此次為警查獲時併採集尿液送驗結果，雖
      呈安非他命類及鴉片類陰性反應，有臺灣尖端先進生技醫
      藥股份有限公司及臺北巿政府警察局偵辦毒品案件尿液檢
      體委驗單各1件附卷可稽（見偵查卷第73頁、第74頁），
      然而毒品經人體代謝後，其尿液中能否驗出毒品陽性反應
      與其投與量、投與途徑、採尿時間、個人體質及檢測方法
      之靈敏度有關，是前開尿液檢驗報告結果雖呈毒品陰性反
      應，不必然表示被告於採尿前即無施用毒品之行為，尚無
      法據該尿液檢驗報告，即認被告持有扣案毒品即係出於販
      賣營利之意圖；此外，被告此次為警查獲併涉施用第1級
      毒品及第2級毒品等罪嫌，曾經原審法院以95年度毒聲字
      第1578號裁定送勒戒處所觀察、勒戒後，認無繼續施用毒
      品之傾向，於95年9月29日釋放出所，並由臺灣板橋地方
      法院檢察署檢察官以95年度毒偵字第5728號為不起訴處分
      確定，有該不起訴處分書及本院被告前案紀錄表各一份在
      卷足憑。則被告為施用第1級毒品海洛因、第2級毒品甲基
      安非他命，而非法持有扣案第1級毒品海洛因、第2級毒品
      甲基安非他命之低度行為，應分別為其施用各該毒品之高
      度行為所吸收，自不另論罪，附此敘明。
（六）綜上所述，本件依公訴人所舉各項證據，尚無法證明被告
      持有扣案毒品確有販賣營利之意圖，更無法證明被告確有
      將販賣第2級毒品安非他命予蔡振裕之事實。此外，復查
      無其他積極證據足認被告有公訴意旨所指販賣第2級毒品
      犯行，揆諸首揭說明，本件自不能證明被告涉犯販賣第2
      級毒品罪。
五、原審經審理結果，認無其他積極證據足資證明被告有公訴人
    所指之上開販賣第2級毒品犯行，而為被告無罪之諭知，尚
    無不合，公訴人上訴意旨仍以：（一）證人蔡振裕警詢中之
    證述於事實相符，且證人蔡振裕所持用之0000000000號行動
    電話與被告所持用之0000000000號行動電話，自95年7月初
    起至同年8月15日止，有密切之通聯，堪認2人彼此間並非不
    相識，證人蔡振裕於審理中證述其與被告並不相識，顯係迴
    護被告之詞，不足採信；（二）以被告經警查獲持有甲基安
    非他命之數量，自非事後辯稱係供自己施用所能自圓其說，
    況被告此次為警查獲時併採集尿液送驗結果，均呈安非他命
    類及鴉片類陰性反應，是被告辯稱係購買毒品用來消毒、止
    痛云云，委無足採；（三）以被告住處查獲第2級毒品甲基
    安非他命之數量多達24包等物，其辯稱係購買來供自己施用
    ，何人能信等為由，指摘原判決不當。惟查，本件公訴人認
    被告涉有販賣第2級毒品犯行，無非以證人蔡振裕於警詢時
    之證詞為據，惟證人蔡振裕之警詢證述係被告以外之人於審
    判外之陳述，屬傳聞證據，本院審酌證人蔡振裕於原審及本
    院前審均曾到庭具結後作證，證稱伊不認識被告，伊未曾向
    被告購買毒品施用等語（見原審卷第82頁至第87頁、本院前
    審卷第73頁至第78頁），認其在警詢之證述，並無顯然具有
    較可信之特別情況，並無證據能力，尚不得作為證據，而證
    人蔡振裕於原審及本院前審審理中既證述伊未曾向被告購買
    毒品施用等語，是本件尚難僅憑證人蔡振裕於警詢中之證述
    ，遽認被告涉犯販賣第2級毒品之事實；另本件不能以卷附
    蔡振裕所持用之0000000000號行動電話與被告持用之000000
    0000號行動電話通聯記錄，及查獲被告持有第2級毒品甲基
    安非他命數量等情，而為被告不利之認定，此業據原審判決
    於判決理由內均詳予論述，且並無違背經驗法則及論理法則
    。又按證據之取捨及證據證明力如何，均屬事實審法院得自
    由裁量、判斷之職權，苟其此項裁量、判斷，並不悖乎通常
    一般之人日常生活經驗之定則或論理法則，且於判決內論敘
    其何以作此判斷之心證理由者，即不得任意指摘其為違法。
    上訴人上訴仍執陳詞，對於原審依職權所為之證據取捨以及
    心證裁量，重為爭執，仍無從使本院形成被告有罪之心證，
    且並未提出其他積極證據以供調查，其上訴為無理由，應予
    駁回。
據上論斷，應依刑事訴訟法第368條，判決如主文。
本案經檢察官黃柏齡到庭執行職務。
中    華    民    國    99    年    6    月    24    日
                刑事第十五庭  審判長法 官  吳昭瑩
                                    法 官  蘇隆惠
                                    法 官  吳炳桂
以上正本證明與原本無異。
檢察官如不服本判決，應於收受送達後10日內向本院提出上訴書
狀，其未敘述上訴之理由者並得於提起上訴後10日內向本院補提
理由書（均須按他造當事人之人數附繕本）「切勿逕送上級法院
」。
                                    書記官  洪雅蔓
中    華    民    國    99    年    6     月    28    日

司法院資訊處製作；財團法人民間司法改革基金會備份。
